【裁判字號】    89,台上,2813
【裁判日期】    891214
【裁判案由】    損害賠償
【裁判全文】
最高法院民事判決                              八十九年度台上字第二八一三號
    上 訴 人  丁○○
              丙○○
              乙○○
    被上訴人  甲○○
右當事人間請求損害賠償事件，上訴人對於中華民國八十八年九月二十一日臺灣高等
法院臺南分院第二審判決（八十八年度上字第二七八號）提起上訴，本院判決如左：
    主  文
原判決廢棄，發回台灣高等法院台南分院。
    理  由
本件上訴人主張：訴外人鍾明村於民國八十六年十月二十六日凌晨六時許與被上訴人
共同飲酒後，被上訴人明知鍾明村無汽車駕駛執照且有飲酒之情形下，仍將其所有自
用小客車交由鍾明村駕駛，途經台南縣官田鄉○○○○路北上三○一公里五○○公尺
前，因超速行駛，於轉彎時疏未注意，撞及路旁被害人林陳金摘所騎之自行車，致林
陳金摘顱內出血合併溺水窒息死亡。上訴人丁○○為林陳金摘之配偶，上訴人乙○○
、丙○○為其子，被上訴人依民法第一百八十五條規定，應負共同侵權行為損害賠償
責任。上訴人除各得請求精神慰藉金新台幣（下同）三十萬元外，丁○○另受有喪葬
費三十三萬六千五百元，扶養費二十八萬一千七百九十四元之損害等情，求為命被上
訴人給付丁○○九十一萬八千二百九十四元，給付乙○○、丙○○各三十萬元及各加
計法定遲延利息之判決。（上訴人逾上開金額之請求於原審減縮）
被上訴人則以：上訴人已與鍾明村以八十萬元和解，復向伊請求賠償為無理由等語，
資為抗辯。
原審維持第一審所為上訴人敗訴之判決，駁回其上訴，無非以：被上訴人明知鍾明村
無駕駛執照且有飲酒情事，仍將其所有自用小客車交由鍾明村駕駛，因超速失控，而
撞死林陳金摘，刑事部分經判處鍾明村有期徒刑一年，被上訴人有期徒刑四月確定在
案，被上訴人與鍾明村共同不法侵害被害人之權利，固應連帶負損害賠償責任，惟查
上訴人業與鍾明村在台南縣官田鄉調解委員會成立調解，並經法院核定，依調解書所
載「一……對造人（即鍾明村）願意賠償聲請人等（即上訴人）喪葬費及精神慰藉金
合計新台幣八十萬元正……。二聲請人等對本案之其他請求同意拋棄」。該調解與民
事確定判決有同一效力。鍾明村因駕駛被上訴人之自用小客車撞死林陳金摘，而與上
訴人調解，顯非僅基於鍾明村之個人關係而調解，則類推適用民法第二百七十五條規
定，為被上訴人之利益，亦生效力。又依調解書第二項約定「聲請人等對本案之其他
請求同意拋棄」觀之，上訴人於調解時已有消滅全部債務之意思表示，依民法第二百
七十六條第一項之反面解釋，被上訴人因而免其責任。否則上訴人另向被上訴人為請
求，被上訴人依民法第二百八十條規定，尚可向鍾明村請求其多負擔之部分，當非鍾
明村與上訴人成立調解之本意，且與調解書之內容不符。至證人陳才旺、陳丁旺證稱
：調解書之內容，不包括被上訴人部分云云，核屬個人臆測之詞，尚非可採。從而，
上訴人再請求被上訴人賠償損害，為無理由。其請求被上訴人給付丁○○九十一萬八
千二百九十四元，給付乙○○、丙○○各三十萬元，及其法定遲延利息，不應准許等
詞，為其判斷之基礎。
按解釋契約，應以當事人立約當時之真意為準，而真意何在，又應以過去事實及其他
一切證據資料為斷定之標準，不能拘泥文字或截取契約中部分字句任意解釋，致失真
意。原審雖謂依調解書第二項約定「聲請人等對本案之其他請求同意拋棄」，上訴人
於調解時已有消滅全部債務之意思表示云云，然據參與調解之證人陳才旺證稱：「…
…沒有解除甲○○責任，……調解書第二項係單獨指駕駛員鍾明村，並不包括甲○○
」；陳丁旺亦證稱：「我有在現場，當場只有跟司機鍾明村談，沒有談到甲○○部分
」等語（見原審卷第三九頁）。乃原審疏未留意前開證人係參與或在場親聞調解之人
，復未訊問鍾明村以究明上開約定之真意何在？遽認陳才旺、陳丁旺係屬個人臆測之
詞，而為不利於上訴人之判斷，不無判決不備理由之違法。次查前揭之調解書，僅記
明上訴人與鍾明村為當事人，至於被上訴人之自用小客車與鍾明村肇事有何關連？被
上訴人有何肇事責任？則均無記載。原判決徒以鍾明村因駕駛被上訴人之自用小客車
撞死被害人林陳金摘，而與上訴人調解，認定該調解非僅基於鍾明村之個人關係，效
力應及於被上訴人云云，難謂無認定事實不憑證據之違法。末按連帶債務未全部履行
前，全體債務人仍負連帶責任；又債權人向連帶債務人中之一人免除債務，而無消滅
全部債務之意思表示者，除該債務人應分擔之部分外，他債務人仍不免其責任，為民
法第二百七十三條第二項及第二百七十六條第一項所明定。本件上訴人於與鍾明村成
立調解時，究竟有無消滅全部債務之意思，原審未遑詳查，竟以被上訴人於賠償後，
依民法第二百八十條規定，可向鍾明村請求其多負擔之部分，推測上訴人於調解時已
有消滅全部債務之意思表示，而為其敗訴之判決，尤欠允洽。上訴論旨，執以指摘原
判決不當，求予廢棄，非無理由。
據上論結，本件上訴為有理由，依民事訴訟法第四百七十七條第一項、第四百七十八
條第一項，判決如主文。
中      華      民      國    八十九    年     十二     月     十四     日
                              最高法院民事第五庭
                                  審判長法官  蕭  亨  國
                                        法官  許  朝  雄
                                        法官  陳  淑  敏
                                        法官  葉  勝  利
                                        法官  朱  建  男
      右正本證明與原本無異
                                              書  記  官
中      華      民      國    九十      年      一      月      三      日


司法院資訊處製作；財團法人民間司法改革基金會備份。
